最高法院刑事判決　　　　　　　　　　　　　　　　九十一年度台上字第一八五號
　　上　訴　人　乙○○
　　被　　　告　甲○○
右上訴人因自訴被告業務過失致人於死案件，不服台灣高等法院台南分院中華民國九
十年七月四日第二審更審判決（八十九年度上更(二)字第五九六號，自訴案號：台灣台
南地方法院八十五年度自字第七八號），提起上訴，本院判決如左：
    主  文
原判決撤銷，發回台灣高等法院台南分院。
    理  由
本件原判決以上訴人乙○○自訴意旨略稱：被告甲○○係台南市韓內兒科診所韓良誠
僱用之醫師，民國八十二年六月二十八日晚，上訴人之父親周憔旺身體輕微發燒不適
，前往韓內兒科診所求治，經被告診察後，令由護士施打針藥並點滴一瓶後，周憔旺
眼眶紅腫，隨即口吐白沫致昏迷不醒狀態，時韓良誠見事態嚴重，請同業吳國樑醫師
洽商，並促上訴人之母將病患轉診國立成功大學醫學院附設醫院（下稱成大醫院），
為上訴人之母所拒，仍在該診所急救，經急救一段時間後，周憔旺雖回復清醒，但仍
呈現神智不覺狀態。翌日再經被告施以胸部及頭部Ｘ光探視攝照，韓良誠面告上訴人
及家屬其判斷為：呈現肺炎及腦膜炎症狀，並囑必需使用呼吸器及腦部斷層攝影，宜
轉送成大醫院繼續治療，延至同年月三十日下午轉送至台南市立醫院，住院將近八十
天，待其病情稍穩，認已不再劇變但仍臥病床，經主治醫師認可，始於八十二年九月
十七日辦理出院，此種狀態拖至八十三年二月十二日下午三時十五分死亡。而據台南
市立醫院出具之死亡證明書記載：直接死因為心肺衰竭，先行原因係腦中風，此與八
十二年九月二十一日診斷證明書上病名小腦出血，及台南市醫事審議委員會會議紀錄
提案三所為決議：(1)陳情所提發燒係顱內出血先期徵兆等旨，相互參酌，被告對周憔
旺之初診顯有施藥錯誤或用量失當，致先有顱內出血之先期徵兆隨即小腦出血，因而
死亡。因認被告涉犯刑法第二百七十六條第二項之業務上過失致人於死罪嫌云云。經
審理結果，查無積極證據證明被告犯罪，因而維持第一審諭知被告無罪之判決，駁回
上訴人在第二審之上訴。
惟查：(一)、判決理由所載之證據，須與卷內之證據資料相適合，否則即有證據上理由
矛盾之違法。又當事人之親友所為有利於該當事人之證言，仍具證據能力，其證明力
如何，固屬於事實法院自由判斷之職權，但此項判斷職權之行使，仍須受論理法則之
支配，倘不予採信，必須說明其證言有何與事實不符之具體瑕疵，不得僅因其係該當
事人之親友，即謂其證言係附和該當事人之詞，不可採信，否則其職權判斷之行使，
即屬不合論理法則。原審第一審更審調查時，上訴人係供稱：「我對父親罵人提出說
明，他（指被告）有開兩瓶點滴，打完第一瓶以後，渾身不舒服，真的有罵人，這我
承認，但後來拒絕打第二瓶，不久就呈現昏迷現象」，「我認為我父親罵三字經是代
表用藥有問題」（更上更(一)卷第三十四頁反面、第四十八頁反面），非謂周憔旺一直
清醒，且尚能開口罵「三字經」，原判決於理由欄四｜(五)，予以斷章取義，指上訴人
於原審第一次更審時，「亦承認其父親有罵三字經等事」，認被告此部分之辯解得予
採信，已有未合。又證人即上訴人之弟周忠明於原審調查時供證：「我及我母帶我父
去韓內科看病的，我在旁陪我父看診，（醫師說）發燒感冒，且問我父有無藥物過敏
，我說沒有」，「再來即叫我父到旁邊之診室去注射點滴，在我父注射完那瓶點滴後
，即感到不舒服，眼睛紅腫，口吐白沫，後來即昏了」，「我父在注射完後，昏迷一
直未醒」（原審上更(二)卷第三一四頁、第三一五頁）。原判決於理由欄四｜(五)，僅以
周忠明上開供稱，「純係附和之詞」一語，即不予採信，此項自由判斷之職權運用，
尚難認合於論理法則。(二)、無罪之判決，依刑事訴訟法第三百零八條之規定，應記載
其理由，故對於被告被訴之事實，及公訴人或自訴人所主張不利於被告之證據資料，
如何不足以證明被告犯罪，均應逐一詳述其理由，否則即有判決不載理由（包括理由
不備）之違背法令。原判決於理由欄四｜(一)，認明周憔旺至韓內兒科診所由被告診察
時，「行動緩慢，表情呆滯及步態不穩」，被告初步診斷為：「老人痴呆症及發燒，
原因待查」，後轉診至台南市立醫院診斷出「左側小腦出血，壓迫腦幹，輕微水腦症
」，終於不治死亡；理由欄四｜(二)復引用行政院衛生署醫事審議委員會鑑定書鑑定意
見２所載，證明被告當時確對周憔旺施以「退燒針ASPEGIC （阿斯百吉）及抗生素、
點滴」等治療，因而發生眼臉紅腫，發癢等過敏反應。然卷附之該「阿斯百吉」注射
劑說明書（影本）載明該藥劑係「鎮痛、解熱、抗發炎」之作用，亦即屬於「解熱解
痛劑」，於「注意事項」欄復記載禁忌症為勿使用於「出血症或有出血傾向之患者」
（原審上更(三)卷第四二○頁、第四二○｜一頁），上訴人提出佐野靖之編著「過敏症
」一書（影本）復記載：「解熱解痛劑」屬容易引起「過敏性休克」之藥劑（原審上
更(三)卷第四一八頁），上訴人因而向原審具狀主張周憔旺係經被告施以阿斯百吉藥劑
等點滴治療後，因過敏性休克，昏迷不醒，終導致死亡，足證被告業務過失致人於死
（原審上更(三)卷第四○九頁至四一一頁）。原判決對上開上訴人主張不利於被告之證
據資料，無任何隻字片語說明何以不足採納之理由，顯有判決理由不備之違誤。(三)、
審理事實之法院，對於當事人聲請調查之證據，倘與待證事實有重要關係，客觀上有
其調查之必要性者，即應依法詳加調查，否則即有應於審判期日調查之證據未予調查
之違法。上訴人具狀聲請原審訊問證人杜水菊（上訴人阿姨），表示韓良誠與杜水菊
私交不錯，要求調查韓良誠曾打電話找杜水菊至該診所之目的為何﹖是否如同找吳國
棟醫師前來一樣，祇在期待解除患者家屬誤會而已？（原審上更(三)卷第一○七頁），
從而韓良誠是否曾打電話予杜水菊﹖杜水菊有無趕至該韓內兒科診所﹖韓良誠對杜水
菊如何說明？與被告診療行為有無過失之待證事實自屬有關。原判決於理由欄四｜(三)
，竟謂不足為被告不利之證明，核無調查之必要，自難謂為適法。上訴人復具狀請求
傳訊證人即台南市立醫院醫師曾端昌，就該醫院函復原審之周憔旺病歷中文譯文，詳
列諸多與待證事實至有關係之疑點，要求曾端昌說明釐明（原審上更(三)卷第四○六頁
至第四○九頁），原審非但未予調查，原判決亦未說明何以毋庸調查之理由。均屬違
背法令。上訴意旨，執以指摘原判決不當，為有理由，應認原判決仍有發回更審之原
因。
據上論結，應依刑事訴訟法第三百九十七條、第四百零一條，判決如主文。
中      華      民      國    九十一    年      一      月    十一      日
                              最高法院刑事第一庭
                                  審判長法官  施  文  仁
                                        法官  張  淳  淙
                                        法官  林  永  茂
                                        法官  蕭  仰  歸
                                        法官  洪  文  章
      右正本證明與原本無異
                                              書  記  官
中      華      民      國    九十一    年      一      月      十八    日
